臺灣彰化地方法院民事裁定　九十二年度司更字第一號
　 聲　請　人　甲○○
　 相　對　人　互利工業股份有限公司
　 法定代理人　乙○○即清算.
　 代　理　人　林溢根律師
右聲請人聲請互利工業股份有限公司特別清算事件，對於本院民國九十一年九月十三
九十年度司字第二七號裁定提起抗告，經台灣高等法院台中分院發回，本院裁定如左
：
      主      文
聲請駁回。
聲請程序費用由聲請人負擔
      理      由
一、聲請意旨略以：（一）鈞院九十年度司字第一號選任清算人事件，相對人之清算
    人乙○○所檢具之清算期間收支表、損益表及清算後剩餘財產分配表等文件，既
    未送經監察人審查，復未提請股東會承認，是其清算完結之文件，顯然違反公司
    法第三百三十一條之規定，其清算程序尚未完結。且清算人聲報清算完結前，另
    有債權人財政部台灣省中區國稅局、王松桂等人申報債權，清算人是否已依法處
    理，可否列入清算範圍，均有所不明，則其是否已完結清算，即有疑問，是該清
    算人所踐行之清算程序已顯然違背公司法第九十條之規定，且所有之款項仍由清
    算人持有，並未分配給股東，故本件清算尚在進行中甚明。（二）又聲請人為相
    對人之股東，其依法請求檢查公司之業務帳目，經鈞院以八十八年度司字第五號
    裁定選任李滿春會計師為檢查人，經檢查人查知相對人股東謝煌模、林煌隆、王
    秀鳳、乙○○均有侵占公司財物之嫌，謝煌模等人在偵訊時亦承認有諸多款項流
    入其帳戶內，此為清算人所親自見聞，惟其竟未對有疑之款項為何交待，且妨害
    檢查人檢查業務帳目。另原屬公司所有坐落彰化縣埔鹽鄉○○段四三四地號、同
    地段五一七之一地號土地二筆及門牌號碼彰化縣埔鹽鄉○○街三三之一號廠房（
    建號八三）、同街三三之二號（建號一五七）加強磚造一層樓房、同號（建號一
    九三）之鋼筋混凝土造二層樓房等不動產，未依公司法之規定辦理出售事宜，擅
    自移轉登記與蘇必，清算人擔任公司會計逾十年，知道公司有土地、廠房等資產
    及公積金、退休準備金等款項，卻違法未登錄於帳冊中，其所犯偽造文書罪，業
    經起訴，是相對人清算之程序之實行確有顯著障礙。爰依非訟事件法第九十五條
    規定聲請命令相對人開始清算程序，並就謝煌模、乙○○、王秀鳳、林煌隆之財
    產為保全處分等語。
二、按公司於清算完結，清算人造具清算期內收支表、損益表、連同各項簿冊，送經
    監察人審查，並提請股東會承認後，依公司法第第三百三十一條第四項規定，向
    法院所為之聲報，僅屬備案性質，法院之准予備案處分，並無實質上之確定力。
    故「清算終結」，係指在清算之必要範圍內，實質上已依法完成清算程序而言，
    如尚未完成合法清算，縱經法院為准予清算完結之備查，仍不生清算完結之效果
    （參照最高法院八十九年度台抗字第三八八號判決、最高行政法院九十二年度年
    度判字第一二二三號判決意旨）。而在股份有限公司之清算程序，依公司法第三
    百三十四條準用同法第八十四條規定，其清算人之職務為了結現務、收取債權、
    清償債務、分派盈餘或虧損、分派賸餘財產，倘清算人之職務在實質上尚未終了
    ，而先向法院聲報清算程序終結，亦應認為清算程序尚未終結。查本院九十年度
    司字第一號選任清算人事件，清算人於民國九十年一月三日向本院陳報清算人後
    ，訴外人王松桂於九十年三月二十三日曾以存證信函申報債權，清算人於九十年
    三月二十四日已收受通知，惟清算人於九十年四月二十三日所陳報之清算收支表
    ，並未將王松桂之債權列入其支出事項，復無證據足認清算人確已清償債務，或
    通知王松桂是否承認該債務。另財政部台灣省中區國稅局九十年四月二十五日中
    區國稅徵字第０九０００二三八九七號函亦通知清算人，要求其依稅捐稽徵法第
    十三條第一項、第四十九條規定，於分配剩餘財產前，依法繳清稅捐及罰鍰，此
    業經本院調取九十年度司字第一號卷宗查明。而依互利公司之清算人於九十一年
    二月二十六日所述：「．．．我伊送地院時還有剩餘六十六萬多，現在還在等稅
    捐處的通知」（見九十年度司字第二七號卷第一六二頁），參以相對人於本件所
    述是否已分配剩餘財產不清楚等語（見本院九十二年六月十三日訊問筆錄），尚
    難認清算人已依法清償債務，並分派賸餘財產，自不能認相對人之清算程序已完
    結。
三、次按清算之實行發生顯著障礙時，法院依債權人或清算人或股東之聲請或依職權
    ，得命令公司開始特別清算，公司法第三百三十五第一項前段定有明文。是公司
    在有眾多之利害關係人，債權債務關係極復雜之情況下，通常清算之進行需要長
    久之時間，如發生清算之實行有顯著之障礙情形下，應可進行特別清算之程序。
    然按「清算人除由法院選派者外，得由股東會決議解任。法院因監察人或繼續一
    年以上持有已發行股份總數百分之三以上股份股東之聲請，得將清算人解任」，
    公司法第三百二十三條規定甚明，則在清算人執行職務不當致有礙清算之情形，
    既屬個人因素，且非無救濟途逕，自難認清算之實行已發生顯著障礙，而有進行
    特別清算之必要。查本件聲請人主張相對人清算之實行有顯著障礙，無非以相對
    人之清算人明知該公司股東謝煌模、林煌隆、王秀鳳、乙○○均有侵占公司財物
    之嫌，竟未對有疑之款項為何交待，且妨害檢查人檢查業務帳目，另其知相對人
    尚有土地、廠房等資產及公積金、退休準備金等款項，卻違法未登錄於帳冊中等
    事由為據。惟相對人之股東是否有侵占公司財務情形，而有追償之必要，係屬清
    算人執行清算職務時，是否依公司法第八十四條第二項規定代表公司為訴訟上或
    訴訟外一切行為與否，聲請人主張之上開事由，均在指陳清算人未能依法執行清
    算職務，則依前揭說明，其如認清算人執行職務有不適任情形，自得依公司法第
    三百二十三條規定，聲請將清算人解任，並不能因此即認相對人清算之實行確已
    發生顯著障礙。從而，聲請人聲請命開始進行特別清算，並對謝煌模、乙○○、
    王秀鳳、林煌隆之財產為保全處分，於法尚有未合，應予駁回。
四、依非訟事件法第八條第一項前段，裁定如主文。
中　　　華　　　民　　　國　　九十三　　年　　 一　　   月　　  七  　  日
                                    臺灣彰化地方法院民事第二庭
~B法　　　官　羅秀緞
右為正本係照原本作成。
如對本裁定抗告，應於裁定送達後十日內向本院提起抗告狀。
~B書記官　邱柏滄
中　　　華　　　民　　　國　　九十三　　年　　　一　　　月　　　八　 　 日
